【裁判字號】    98,上易,1407
【裁判日期】    980813
【裁判案由】    侵占
【裁判全文】
臺灣高等法院刑事判決                98年度上易字第1407號
上  訴  人
即  被  告  乙○○
                    現另案於臺灣台北監獄台北分監執行
上列上訴人因侵占等案件，不服臺灣臺北地方法院98年度易緝字
第64號，中華民國98年5月22日第一審判決（起訴案號：臺灣臺
北地方法院檢察署97年度調偵字第280號），提起上訴，本院判
決如下：
    主  文
原判決撤銷。
乙○○犯背信罪，處有期徒刑肆月，如易科罰金以新台幣壹仟元
折算壹日；減為有期徒刑貳月，如易科罰金以新台幣壹仟元折算
壹日。
    事  實
一、乙○○於94年間曾犯妨害自由罪，經台灣台北地方法院判處
    有期徒刑4月，並經本院於96年5月11日判決上訴駁回確定 (
    不構成累犯)，仍不知警愓，其係仁愛徵信有限公司（址設
    臺北市○○區○○路1段149號7樓之1，負責人為丙○○，下
    稱仁愛公司）之業務經理，緣甲○○與李翠扉原有新臺幣（
    下同）108萬元之債務關係，因李翠扉遲未還款，於民國95
    年11月6日，甲○○遂委由丙○○所經營之仁愛徵信公司代
    為催討債務，雙方約定債務人李翠扉所實際償還之金額，百
    分之五十為佣金歸仁愛徵信公司所有，甲○○並將上開債權
    金額之借據及本票交予乙○○作為催討憑證，委由乙○○負
    責處理該債務，乙○○為從事債務處理業務之人，亦係為他
    人處理事務之人。而經多次協商後，於95年12月29日，甲○○、乙○○與李翠扉及其前夫張慶霖達成協議，以50萬元解
    決全部債務（分5期每期償還10萬元）。詎乙○○竟意圖為
    自己及李翠扉不法之利益，於96年2月15日，未經甲○○之
    同意，擅自變更上開協議，私下以40萬元與李翠扉及負責處
    理債務之張慶霖達成和解，而免除其餘債權，致生損害於甲○○之財產（原債權金額已減少10萬元）。
二、案經甲○○訴由臺北市政府警察局信義分局報請臺灣臺北地
    方法院檢察署檢察官偵查起訴。
    理  由
甲、背信罪部分：
一、訊據上訴人即被告乙○○告訴人甲○○有委託仁愛公司收取
    債務，仁愛公司指示由伊負責辦理，於95年12月29日，甲○○、乙○○與李翠扉及其前夫張慶霖達成協議，以50萬元解
    決全部債務（分5期每期償還10萬元），嗣被告於96年2月15
    日未經甲○○同意，擅自變更協議，私下以40萬元與李翠扉
    及負責處理債務之張慶霖達成和解，而免除其餘債權之情事
    ，核與告訴人甲○○指訴及證人張慶霖 (偵卷第38頁) 、李
    翠扉 (偵卷第39頁) 證述之情節相符，並有委託書、委託服
    務合約書、協商書傳真影本各一份(偵字卷第21頁至23頁)在
    卷可佐。又告訴人與仁愛公司所簽委託服務合約書固記載委
    託期間至96年2月6日止，惟證人甲○○於原審證稱：95年12
    月29日以50萬和解，債務人希望分期，我也同意，由仁愛公
    司負責收錢，則告訴人顯有授權仁愛公司於上開委託期間屆
    滿之後，繼續代為收取債務之意思，應認委任關係於96年2
    月6日合約期滿後，變成不定期委任契約，直至收清全部債
    權為止，被告自應依委任事務之本旨，執行受委任事務。此
    部分事證明確，被告犯行堪予認定，應依法論科。
二、核被告之行為，係犯刑法第342條第1項之背信罪。起訴書雖
    未引用背信罪法條，惟事實欄已記載「被告於96年2月15日
    晚上8時許，擅自私下以40萬元與李扉及張慶霖達成和解，
    收取張慶霖交付現金40萬元作為清償全部債務」等語，顯已
    起訴，本院自得加以審理。又中華民國96年罪犯減刑條例業
    已於96年7月16日公布施行，本件犯罪係在96年4月24日之前
    ，所犯並非該條例第3條所定不得減刑之犯罪，應依同條例
    第2條第1項第3款規定減其宣告刑二分之一。
乙、侵占罪部分：
一、公訴意旨另以：乙○○意圖為自己不法之所有，於96年2月1
    5日晚間8時許，代為收取李翠扉之前夫張慶霖所交付現金40
    萬元後，同時將上開借據及本票交還張慶霖，而將應交給甲○○之20萬元，以變易持有為所有之意思予以侵占入己，供
    己花用殆盡，認其另涉有刑法第336條第2項之業務侵占罪名
    。
二、按犯罪事實應依證據認定之，無證據不得認定犯罪事實，刑
    事訴訟法第154條第２項定有明文。認定犯罪事實所憑之證
    據，雖不以直接證據為限，間接證據亦包括在內；然而無論
    直接或間接證據，其為訴訟上之證明，須於通常一般之人均
    不致有所懷疑，而得確信其為真實之程度者，始得據為有罪
    之認定，倘其證明尚未達到此一程度，而有合理之懷疑存在
    時，事實審法院復已就其心證上理由予以闡述，敘明其如何
    無從為有罪之確信，因而為無罪之判決，尚不得任意指為違
    法（76年台上字第4986號判例參照）。
三、訊據上訴人即被告乙○○堅決否認有何前揭業務侵占之犯行
    ，辯稱：伊係仁愛徵信公司之業務經理，確有經手處理甲○○之債務，伊向張慶霖拿到40萬元後已全部交給丙○○，由
    於伊與丙○○在公司係六四拆帳，其中20萬元，公司可分得
    的12萬元，伊可分8萬元，另2萬元是伊在公司之前所作的業
    績，故伊於交付40萬元後，約於次日先向丙○○預支10萬元
    ，丙○○將20萬元存入帳戶，自己留10萬元回家過年，後來
    我離職，丙○○就跟甲○○說這件事都是伊做的，伊並無侵
    占甲○○之款項，伊當時會跟甲○○說錢沒有拿到，是因為
    知道丙○○有要還錢，所以還想幫她等語。
四、經查：
（一）告訴人甲○○與債務人李翠扉原有108萬元之債務關係，
      因李翠扉遲未還款，告訴人遂委由丙○○所經營之仁愛徵
      信公司代為催討，雙方約定李翠扉所實際償還之金額，百
      分之五十為佣金歸仁愛徵信公司所有，告訴人並將上開債
      權金額之借據及本票交予被告，委由擔任該公司業務經理
      之被告負責處理該債務，而經多次協商後，於95年12月29
      日，告訴人、被告與李翠扉及其前夫張慶霖達成協議，以
      50萬元解決全部債務，並以分期償還之方式（分5期每期
      償還10萬元）處理，嗣被告擅自以40萬與債務人和解等情
      ，業經證人張慶霖、李翠扉於警詢及偵訊時證述在卷（見
      96年度偵字第19727號卷第13、14頁、第38至40頁），核
      與告訴人於偵訊及原審審理時指證之情節相符（見上開偵
      卷第37頁、原審易緝卷第49頁），並有應收帳款管理委託
      服務合約書、委託書、公司基本資料附卷可稽（見上開偵
      卷第22至24頁及97年度調偵字第280號卷第6、7頁）。
（二）又依告訴人與仁愛徵信公司所簽立之應收帳款管理委託服
      務合約書內容所載，雙方約定債務人李翠扉所實際償還之
      金額，百分之五十為佣金歸仁愛徵信公司所有（見96年度
      偵字第19727號卷第22頁）。又被告確有向張慶霖收取40
      萬元乙節，業據證人張慶霖於偵查中供明：過年前我剛好
      有40萬元，我就打電話給被告，我說不要分期，一次全部
      還清，40萬元是在我家中現金給他，乙○○也簽收了，他
      也張支票及借據一起還給我了，後來告訴人要我傳真單據
      給他等語 (偵卷第38頁) 。惟被告於向張慶霖收取李翠扉
      所償還之40萬元現金後，確實未將其中之20萬元款項交給
      告訴人，此經告訴人指訴明確，並為被告所不否認，堪予
      認定。
（三）至被告有無侵占應交付告訴人之20萬元乙節，告訴人甲○○於原審證稱：我提出告訴之前，丙○○、被告都跟我說
      錢是被第三者拿走的，甚至第一次到他們公司的時候，二
      人還是這樣講。丙○○有說公司願意來負擔這筆金額，她
      陸陸續續有還錢，應該已還十一萬二沒錯，都是丙○○還
      的，----95年12月底以50萬元和解，決定要分期，我也同
      意，由仁愛公司負責收錢，再把其中的25萬元交給我等語
      (原審卷第49頁至52頁)。證人丙○○於96年12月27日偵訊
      中證稱：我使用林楚玥，是因為我那時剛做徵信，不想讓
      人知道我是負責人，本件是被告和陳祥白一起去要錢，陳
      祥白把錢拿走，我要負責，因為陳祥白是我的朋友 (偵卷
      第58頁) 。嗣於原審具結證稱：告訴人委託向債務人李翠
      扉催收債務案件係伊交由被告處理，被告於收到40萬元之
      當日晚間有將錢交予伊，伊當日就拿其中20萬元給被告，
      請被告轉交給告訴人，被告的女友丁○○有看到，還有我
      們公司綽號阿輝這個人，他們開車回來在公司樓下，打電
      話叫我下來，我就下樓到他們車內，被告就把40萬元交給
      我，我把20萬元交給被告。另公司應得的20萬元伊存入國
      泰世華銀行的帳戶。後來被告跟我說錢他已經用掉，叫我
      跟甲○○說錢是第三者拿走，說他會慢慢的還，只要分期
      還就沒事，說是第三者拿走是被告編的，基於我是公司負
      責人的立場，我要對客戶有交代，被告是在96年6、7月間
      離職的（見原審易緝卷第53至55頁）。依證人丙○○於國
      泰世華商業銀行松山分行所開設之帳戶顯示，於96年2月
      16日（即被告於96年2月15日晚間收取40萬元款項後之翌
      日）僅有存入20萬元之紀錄，此有該行98年4月23日函復
      之帳戶交易明細在卷可參（見原審易緝卷第123頁）。足
      認證人丙○○確有於收款翌日存入20萬元。惟證人即被告
      之前女友丁○○於原審審理中證稱：伊當天只看到被告拿
      一個牛皮紙袋在車上交給丙○○，不曉得裡面有錢，並沒
      有看到丙○○有拿現金20萬元給被告。被告把牛皮紙袋交
      給丙○○，只說：「把這個收好」，丙○○沒有對被告說
      什麼，因為丙○○坐前面，她就手伸出拿走，沒有回頭講
      話。我們後來去釣蝦場停留約40分鐘，他們載我到餐廳門
      口，讓我先下車，然後我就去參加我公司的尾牙，事後我
      沒有跟他們接觸等語 (原審卷第130頁、131頁) 。丙○○
      既坦承當時有收到40萬元，則被告所交付之牛皮紙袋自是
      包裝40萬元。又證人丁○○並未證述丙○○有交付被告20
      萬元囑其交給告訴人之事。則證人丙○○所稱：伊當日就
      拿其中20萬元給被告，請被告轉交給告訴人，被告的女友
      丁○○有看到云云，即屬無稽。
（四）綜上，被告於96年2月15日收回40萬元後，當晚確有至公
      司搭載丙○○，並於車上交付丙○○收回之40萬元甚明。
      至於丙○○稱有交付20萬元予被告，囑其交付告訴人乙節
      ，依證人丁○○上開證述，尚屬不能證明。丙○○於次日
      即96年2月16日固有存入世華銀行20萬元，就此，被告辯
      稱其於收回款項後數日間有預支10萬元，丙○○自己留10
      萬元，僅存入20萬元等語，查被告擔任仁愛公司經理，與
      公司間係以六四分帳，為證人丙○○所不否認，僅稱：係
      以每個月總收入扣除總支出餘額拆帳，不是以單筆計算等
      語 (原審卷第54頁)。而96年2月17日係除夕，春節期間一
      般人均須購買年節用品、包紅包等，花費甚多，被告受僱
      於仁愛公司，又為公司收取債務，功勞不少，雖未屆月底
      無法拆帳，但依本件代收款項，被告預期可拆帳至少8萬
      元，且春節將至，衡情自有向公司預支之必要，所辯尚符
      事理，尚不能僅憑丙○○存入帳戶之數額恰為20萬元，據
      以推定丙○○有將其餘20萬元交付被告囑其交還告訴人。
      又丙○○自承成立本徵信公司即用假名林楚玥，並有其所
      提名片乙紙可參 (偵卷第65頁) ，顯見其自始即心存狡詐
      ，並非勇於負責之人。且如丙○○有交付被告20萬元，理
      應於告訴人於96年7月間提告，被告約告訴人至公司洽談
      時，主動告知告訴人並要求被告負責還錢，惟依告訴人上
      開證述，丙○○卻稱錢係被第三者即其友人陳祥白拿走，
      且於嗣後以自己名義陸續還錢約11萬元，而未曾向被告追
      索分文，顯與事理有違。是被告所辯，非無可採，自應為
      有利於被告之認定。
（五）從而，檢察官所舉證據，尚不能據以使本院確信被告有公
      訴人所指之侵占犯行，不能證明其犯罪。惟公訴人認為此
      部分如成立犯罪，與上開背信罪部分有實質上一罪之吸收
      關係，此部分爰不另為無罪之諭知。
五、原審據以論罪科刑，固非無見，惟被告僅犯有背信罪，原審
    認併成立侵占罪，依吸收關係，論以侵占罪名，自有未洽。
    被告上訴，否認此部分犯行，核有理由，自應由本院將原判
    決撤銷改判。爰審酌被告擔任公司之業務經理，為他人處理
    催收債務事務，為獲取不法利益，竟未經委託人同意，擅自
    折讓部分債權，致損害告訴人之利益10萬元，犯後已能坦認
    此部分犯行，且於本院與告訴人達成和解，有和解書乙紙在
    卷可佐，犯後態度尚佳等一切情狀，量處如主文第二項所示
    之刑，並諭知易科罰金之折算標準。又被告之犯罪時間係於
    96年4月24日以前，且合於減刑條件，爰依中華民國九十六
    罪犯減刑條例第2條第1項第3款規定，減其宣告刑二分之一
    。
據上論斷，應依刑事訴訟法第369條第1項前段、第364條、第299
條第1項前段，刑法第342條第1項、第41條第1項，刑法施行法第
1條之1，中華民國九十六罪犯減刑條例第2條第1項第3款、第7條
，判決如主文。
本案經檢察官侯千姬到庭執行職務。
中    華    民    國    98    年    8     月    13    日
                  刑事第十七庭  審判長法  官  趙功恆
                                      法  官  高明哲
                                      法  官  陳世宗
以上正本證明與原本無異。
不得上訴。
                                      書記官  魏汝萍
中    華    民    國    98    年    8     月    13    日
附錄：本案論罪科刑法條全文
刑法第342條
為他人處理事務，意圖為自己或第三人不法之利益，或損害本人
之利益，而為違背其任務之行為，致生損害於本人之財產或其他
利益者，處5年以下有期徒刑、拘役或科或併科1千元以下罰金。
前項之未遂犯罰之。


司法院資訊處製作；財團法人民間司法改革基金會備份。
